ACORDAO-COMPLETO-2562833

ACÓRDÃO 1224/2023 ATA 3/2023 - PRIMEIRA CÂMARA

Vistos, relatados e discutidos estes autos de processo de tomada de contas especial instaurada pelo Instituto Brasileiro de Museus em razão de irregularidades na execução financeira de convênios ou acordos de vontade firmados entre o Museu Imperial e a Sociedade de Amigos do Museu Imperial,
ACORDAM os Ministros do Tribunal de Contas da União, reunidos em sessão da Primeira Câmara, ante as razões expostas pelo relator, em:
9.1. com fundamento nos arts. 2º, 8º e 11 da Resolução TCU 344/2022, reconhecer a prescrição das pretensões punitiva e ressarcitória; 
9.2. arquivar a presente tomada de contas especial, sem julgamento de mérito; e
9.3. dar ciência do presente acórdão aos responsáveis e ao Instituto Brasileiro de Museus.

Tomada de contas especial decorrente de irregularidades na execução financeira de convênios ou acordos de vontade firmados entre o Museu Imperial e a Sociedade de Amigos do Museu Imperial.

Primeira Câmara

Instituto Brasileiro de Museus

3. Responsáveis: Maria de Lourdes Parreiras Horta Barretto (XXX.631.887-XX), Ana Maria das Neves Roldão Godinho Ferreira (XXX.224.197-XX) e Sociedade de Amigos do Museu Imperial (36.441.236/0001-00)

13.1. Ministros presentes: Jorge Oliveira (na Presidência) e Benjamin Zymler (Relator).
13.2. Ministros-Substitutos convocados: Augusto Sherman Cavalcanti e Weder de Oliveira.

BENJAMIN ZYMLER

Adoto como relatório, com alguns ajustes de forma, a instrução elaborada no âmbito da Secretaria de Controle Externo de Tomada de Contas Especial (SecexTCE) , inserta à peça 115:
"INTRODUÇÃO
Cuidam os autos de tomada de contas especial instaurada pelo Instituto Brasileiro de Museus em desfavor de Maria de Lourdes Parreiras Horta Barretto (XXX.631.887-XX) , dirigente do Museu Imperial, Ana Maria das Neves Roldão Godinho Ferreira (XXX.224.197-XX) , na condição de contratada, e da Sociedade de Amigos do Museu Imperial (36.441.236/0001-00) , como convenente, em razão de irregularidades na execução financeira de convênios ou acordos de vontade firmados entre o Museu Imperial e a Sociedade de Amigos do Museu Imperial (SAMI) , para exploração econômica das visitas monitoradas ao Museu, eventos e produtos respectivos; gestão e gerenciamento da Casa de Chá 'Petit Palais'; loja; e implantação, operacionalização, manutenção e gerenciamento das ações referentes ao projeto do espetáculo 'Som e Luz no Museu Imperial'.
HISTÓRICO
Em 18/4/2018, com fundamento na IN/TCU 71/2012, alterada pela IN/TCU 76/2016 e DN/TCU 155/2016, o dirigente do Instituto Brasileiro de Museus autorizou a instauração da tomada de contas especial (peça 26) . O processo foi registrado no sistema e-TCE com o número 350/2018.
O fundamento para a instauração da tomada de contas especial, conforme consignado na matriz de responsabilização elaborada pelo tomador de contas, foi a constatação das seguintes irregularidades: 
'Inobservância da aplicação dos princípios da impessoalidade, moralidade e economicidade na contratação de empresa prestadora de serviços de programação visual para o Museu Imperial.
Confusão entre o patrimônio público e o privado.
Superfaturamento de pagamento de salários à funcionária.
Firmar acordo de vontade com finalidade econômica sem observar as normas da Lei 8.666/93 e demais sobre contratação com a Administração Pública.'
Os responsáveis arrolados na fase interna foram devidamente comunicados e, diante da ausência de justificativas suficientes para elidir as irregularidades e da não devolução dos recursos, instaurou-se a tomada de contas especial.
No relatório (peça 79) , o tomador de contas concluiu que o prejuízo importaria no valor original de R$ 1.517.540,41, imputando-se a responsabilidade a Maria de Lourdes Parreiras Horta Barretto, DAS 101.03, no período de 4/1/1991 a 23/12/2008, na condição de dirigente, a Ana Maria das Neves Roldão Godinho Ferreira, na condição de contratada, e a Cristiana Horta Barretto, na condição de contratada. 
Em 10/12/2018, a Controladoria-Geral da União emitiu o relatório de auditoria (peça 80) , em concordância com o relatório do tomador de contas. O certificado de auditoria e o parecer do dirigente do órgão de controle interno concluíram pela irregularidade das presentes contas (peças 81 e 82) .
Em 31/12/2018, o ministro responsável pela área atestou haver tomado conhecimento das conclusões contidas no relatório e certificado de auditoria, bem como do parecer conclusivo do dirigente do órgão de controle interno, manifestando-se pela irregularidade das contas, e determinou o encaminhamento do processo ao Tribunal de Contas da União (peça 83) .
ANÁLISE DOS PRESSUPOSTOS DE PROCEDIBILIDADE DA IN/TCU 71/2012
Apreciação do Prejuízo ao Contraditório e Ampla Defesa
A análise dos pressupostos da IN/TCU 71/2012 foi realizada na instrução de peça 86, onde se verificou que a presente tomada de contas especial estaria devidamente constituída e em condição de ser instruída.
Foi também apontado que a Sra. Cristiana Horta Barretto, apesar de incluída nos autos como responsável, deveria ter sua responsabilidade excluída, uma vez que não havia evidências de que tivesse tido participação nas irregularidades verificadas.
 De acordo com as análises empreendidas naquela fase instrutória, foi então realizada a citação na forma que se segue: 
Irregularidade 1: realização de despesas em itens não permitidos, por meio de convênio celebrado entre o Museu Imperial e a Sociedade de Amigos do Museu Imperial (SAMI) , com celular particular da Sra. Maria de Lourdes Parreiras Horta Barretto, quando o IPHAN já disponibilizava um aparelho celular para a dirigente.
Fundamentação para o encaminhamento: 
Assim foi descrita a irregularidade no Relatório de Auditoria 2/2016, realizada pelo Ibram (peça 51, p. 8-9) :
'Na análise realizada nos pagamentos efetuados pela SAMI no período de 2004 a 2008, detectou-se a existência de despesas de telefone celular de números (21) 96094669 e (21) 8112-8669, telefones estes em nome da ex-diretora do Museu Imperial, com endereço na cidade do Rio de Janeiro e Petrópolis, respectivamente, cujo montante foi de R$ 22.187,20 (vinte e dois mil, cento e oitenta e sete reais e vinte centavos) , conforme demonstrado a seguir:
	Ano
	 (21) 9609-4669
	 (21) 8112-8669
	TOTAL

	2004
	R$ 2.945,20
	-
	R$ 2.945,20

	2005
	R$ 2.366,76
	-
	R$ 2.366,76

	2006
	R$ 2.946,84
	R$ 514,23
	R$ 3.461,07

	2007
	R$ 4.158,14
	R$ 2.756,77
	R$ 6.914,91

	2008
	R$ 4.702,10
	R$ 1.797,16
	R$ 6.499,26

	TOTAL
	R$ 17.119,04
	R$ 5.068,16
	R$ 22.187,20

Dessa forma, observa-se que, muito embora o Museu Imperial e a SAMI estejam situados na cidade de Petrópolis, cujo prefixo é 24, o prefixo dos celulares em questão é direcionado à cidade do Rio de Janeiro, código 21, o que caracteriza a sua utilização de cunho pessoal. Vale lembrar que o telefone de número (21) 9609-46XX tem fatura do mês de junho de 2004 no valor de R$ 453,55 (quatrocentos e cinquenta e três reais e cinquenta e cinco centavos) endereçada para residência da então diretora, na cidade do Rio de Janeiro, conforme imagem abaixo: (...) 
Por fim, cabe destacar que o Iphan, órgão ao qual o Museu Imperial era subordinado à época, por meio da Ordem de Serviço n° 044, de 22 de maio de 2003, e da Norma Interna n° 01, de 11 de agosto de 2004, possibilitava à Direção do Museu Imperial o uso de telefonia celular móvel, não cabendo, portanto, esse tipo de despesa ser realizada com recursos transferidos pelo Museu a SAMI.'
Evidências da irregularidade: documentos técnicos presentes nas peças 51, 56, 40, 77, 72, 53 e 76.
Normas infringidas: art. 37, caput, c/c o art. 70, parágrafo único, da Constituição da República Federativa do Brasil; art. 93 do Decreto-lei 200/1967; art. 66 do Decreto 93.872/1986; art. 9º da Lei 8.429/92.
	Débitos relacionados à responsável Maria de Lourdes Parreiras Horta Barretto (XXX.631.887-XX) :
	Data de ocorrência
	Valor histórico (R$) 

	22/12/2004
	379,43

	22/12/2004
	96,82

	27/10/2004
	186,20

	30/9/2004
	406,67

	27/8/2004
	130,30

	23/7/2004
	245,03

	30/6/2004
	453,55

	28/5/2004
	351,46

	30/4/2004
	237,72

	27/2/2004
	177,47

	2/2/2004
	172,26

	30/3/2004
	108,29

	26/1/2005
	135,95

	1/7/2005
	147,07

	27/4/2005
	189,68

	28/3/2005
	191,12

	5/9/2005
	195,38

	3/10/2005
	210,20

	5/8/2005
	210,97

	5/12/2005
	248,66

	6/6/2005
	265,36

	24/2/2005
	274,54

	16/11/2005
	297,83

	2/10/2006
	151,08

	3/11/2006
	151,59

	1/8/2006
	189,16

	1/3/2006
	213,13

	3/7/2006
	213,28

	6/2/2006
	232,84

	5/12/2006
	240,30

	13/6/2006
	242,18

	5/4/2006
	250,40

	1/9/2006
	297,74

	26/5/2006
	303,16

	5/1/2006
	461,98

	3/1/2007
	131,53

	30/3/2007
	132,71

	8/3/2007
	146,76

	7/2/2007
	176,51

	3/10/2007
	204,09

	3/9/2007
	248,17

	1/11/2007
	391,79

	3/12/2007
	402,91

	3/8/2007
	439,39

	30/5/2007
	484,43

	4/5/2007
	540,29

	3/7/2007
	859,56

	1/2/2008
	266,67

	29/2/2008
	302,64

	1/4/2008
	306,59

	1/8/2008
	383,09

	4/7/2008
	412,54

	3/1/2008
	433,24

	4/9/2008
	477,94

	5/5/2008
	551,78

	10/11/2008
	569,59

	1/10/2008
	998,02

	7/11/2006
	235,82

	11/10/2006
	278,41

	7/11/2007
	129,90

	8/10/2007
	129,90

	5/9/2007
	129,90

	8/8/2007
	129,90

	8/6/2007
	129,90

	10/12/2007
	130,61

	8/2/2007
	294,78

	24/5/2007
	306,00

	12/3/2007
	418,56

	10/4/2007
	439,66

	10/1/2007
	517,66

	12/9/2008
	141,21

	10/10/2008
	155,89

	7/1/2008
	168,17

	7/4/2008
	169,87

	8/8/2008
	175,04

	6/2/2008
	176,62

	6/6/2008
	182,13

	4/7/2008
	197,92

	9/5/2008
	200,16

	10/3/2008
	230,15

                   Valor atualizado do débito (sem juros) em 29/10/2019: R$ 44.385,22Cofre credor: Tesouro Nacional.
Responsável: Maria de Lourdes Parreiras Horta Barretto (XXX.631.887-XX) .
Conduta: requisitar o pagamento de contas de telefones celulares particulares à Sociedade de Amigos do Museu Imperial, quando o IPHAN disponibilizava um aparelho para os detentores de cargos de comissão.
Nexo de causalidade: a utilização de recursos federais transferidos no âmbito do convênio em itens não permitidos ou incompatíveis com o termo aprovado resultou na impugnação das referidas despesas e, consequentemente, em dano ao Erário.
Culpabilidade: não há excludentes de ilicitude, de culpabilidade e de punibilidade; é razoável supor que o responsável tinha consciência da ilicitude de sua conduta; era exigível conduta diversa da praticada, qual seja, aplicar os recursos federais transferidos no âmbito do convênio exclusivamente em itens permitidos ou compatíveis com o respectivo termo aprovado. 
Encaminhamento: citação.
Irregularidade 2: pagamento de salário superfaturado pela Sociedade de Amigos do Museu Imperial, por meio de contrato de prestação de serviços e com recursos do convênio celebrado com o Museu Imperial, em favor da Sra. Ana Maria das Neves Roldão Godinho, entre 2003 e 2008. 
Fundamentação para o encaminhamento: 
Assim foi descrita a irregularidade no Relatório de Auditoria 02/2016, realizada pelo Ibram (peça 51, p. 9-10) :
'Na análise da documentação da despesa, bem como do levantamento realizado pelo Museu Imperial por meio do Ofício n° 102/2010/GAB/MI, foram detectados diversos pagamentos no período de 2003 a 2008 realizados pela SAMI à Sra. A. M. R. (Gerente) , que totalizaram o montante de R$ 435.988,20 (quatrocentos e trinta e cinco mil, novecentos e oitenta e oito reais e vinte centavos) . Tais valores se referem a contratos de prestação de serviços firmados pela SAMI.
Considerando a inexistência de parâmetros de preços nos processos de pagamentos de despesas realizadas à Sra. A.M.R. já apontado na Constatação n° 2, e com o objetivo de verificar se os valores eram compatíveis com os valores de mercado, procedeu-se uma pesquisa junto a várias instituições, nas quais foram detectados que os salários pagos eram muito superiores às médias salariais para o Rio de Janeiro, considerando como parâmetro a média dos valores pagos ao cargo de gerente de loja e com profissionais com semelhantes qualificações no Estado do RJ.
Para tanto, esta equipe de auditoria fez uma pesquisa no site Piso salarial, que realiza estatística junto a empregadores e empregados no estado em referência durante os anos de 2005 a 2008, e também para os exercícios de 2003 e 2004 e, com a informações ali coletadas, foi calculada a média de salários-mínimos dos valores recebidos de 2005 a 2008, o que resultou numa média de 7,52 salários mínimos - SM
Este salário hoje - 7,5 salários mínimos, a preços de julho de 2016, representaria cerca de R$ 6.600,00 (seis mil e seiscentos reais) mensais, o que seria um valor adequado para o tipo de serviço executado e para a localidade - Petrópolis, no estado do Rio de Janeiro.
A referida contratada teve uma média salarial mensal nos períodos de 2003 a 2008, de cerca de 20 salários-mínimos mensais, o que representaria, hoje, (julho/2016) cerca de R$ 17.600,00 (dezessete mil e seiscentos reais) .'
Destaca-se a seguir quadro demonstrativo com os valores pagos à contratada e os valores de mercado à época para o salário médio do cargo de gerente de loja:
	Ano
	Valores pagos (R$) 
	Valores de mercado (R$) 
	Diferença (R$) 
	Data

	2003
	43.193,21
	23.462,40
	19.730,81
	31/12/2003

	2004
	62.089,52
	25.417,60
	36.671,92
	31/12/2004

	2005
	69.002,05
	29.328,00
	39.674,05
	31/12/2005

	2006
	87.522,42
	34.216,00
	53.306,42
	31/12/2006

	2007
	91.908,24
	37.148,80
	54.759,44
	31/12/2007

	2008
	82.272,76
	40.570,40
	41.702,36
	31/12/2008

	TOTAIS
	435.988,20
	190.143,20
	245.845,00
	
Dessa forma, conclui-se que o valor de R$ 245.845,00 (duzentos e quarenta e cinco mil, oitocentos e quarenta e cinco reais) refere-se a pagamentos realizados acima dos valores de mercado.
Cabe destacar ainda que, durante o exercício de 2004, a referida contratada prestou serviços ao Museu Imperial, com dispensa de licitação, segundo o seguinte enquadramento: inciso II do art. 24 da Lei n° 8.666/93, tais pagamentos que resultaram no total de R$ 7.992,00 (sete mil, novecentos e noventa e dois reais) (em 3 1/12/2004) . Como se observa, a contratada prestou serviços de forma concomitante, tanto ao Museu Imperial quanto à SAMI no exercício de 2004.
Diante do exposto, configura-se que houve superfaturamento com pagamento por serviços acima dos valores de mercado durante o período em exame, bem como houve realização de despesas em duplicidade, sendo esta realizada pelo Museu Imperial, no valor de R$ 7.992,00 (sete mil, novecentos e noventa e dois reais) , que, somados aos R$ 245.845,00 (duzentos e quarenta e cinco mil, oitocentos e quarenta e cinco reais) , resultou em dano ao erário no montante de R$ 253.837,00 (duzentos e cinquenta e três mil, oitocentos e trinta e sete reais) .'
Evidências da irregularidade: documentos técnicos presentes nas peças 51, 56, 77, 72, 46, 53 e 76.
Normas infringidas: art. 37, caput, c/c o art. 70, parágrafo único, da Constituição da República Federativa do Brasil; art. 93 do Decreto-lei 200/1967; art. 66 do Decreto 93.872/1986; art. 876, 884 e 927 da Lei 10.406/2002.
Débitos relacionados aos responsáveis Maria de Lourdes Parreiras Horta Barretto (XXX.631.887-XX) e Ana Maria das Neves Roldão Godinho Ferreira (XXX.224.197-XX) :
	Data de ocorrência
	Valor histórico (R$) 

	31/12/2003
	19.730,81

	31/12/2004
	36.671,92

	31/12/2004
	7.992,00

	31/12/2005
	39.674,05

	31/12/2006
	53.306,42

	31/12/2007
	54.759,44

	31/12/2008
	41.702,36

                  Valor atualizado do débito (sem juros) em 29/10/2019: R$ 515.111,27Cofre credor: Tesouro Nacional.
Responsável: Maria de Lourdes Parreiras Horta Barretto (XXX.631.887-XX) .
Conduta: aprovar pagamento de salário com sobrepreço, com recursos do convênio firmado com a SAMI e por meio de contrato de prestação de serviços, entre 2003 e 2008. Efetuar pagamento em duplicidade no ano de 2004.
Nexo de causalidade: a aprovação de pagamento de salário com sobrepreço e em duplicidade, no âmbito do objeto do convênio firmado com a SAMI, resultou em prejuízo equivalente à diferença entre o preço de mercado e o valor pago.
Culpabilidade: não há excludentes de ilicitude, de culpabilidade e de punibilidade; é razoável supor que a responsável tinha consciência da ilicitude de sua conduta; era exigível conduta diversa da praticada, qual seja, certificar-se, por meio de verificação direta, pesquisa de preços ou escolha dos responsáveis pela informação sobre os preços de mercado, de que os itens a serem pagos não estavam eivados do vício de sobrepreço, para, caso contrário, tomar as providências necessárias para que a contratação se desse por preços de mercado ou abaixo desses; e abster-se de efetuar pagamento em duplicidade. 
Responsável: Ana Maria das Neves Roldao Godinho Ferreira (XXX.224.197-XX) .
Conduta: receber salário superfaturado da Sociedade de Amigos do Museu Imperial, mediante contrato de prestação de serviços, entre 2003 e 2008; receber, em 2004, pagamento em duplicidade do Museu Imperial e da SAMI, para realizar o mesmo serviço.
Nexo de causalidade: o recebimento de pagamento de salário com sobrepreço no âmbito do objeto do contrato de prestação de serviços resultou em prejuízo ao Erário equivalente à diferença entre o preço de mercado e o valor pago; o recebimento de pagamento em duplicidade gerou enriquecimento sem causa em detrimento do Erário.
Culpabilidade: não há excludentes de ilicitude, de culpabilidade e de punibilidade; é razoável supor que a responsável tinha consciência da ilicitude de sua conduta; era exigível conduta diversa da praticada, qual seja, abster-se de fazer proposta de preços, contratar e receber pagamento de salário eivado do vício de sobrepreço. 
Encaminhamento: citação.
Irregularidade 3: autorizar e realizar pagamentos de despesas com pessoal da área administrativa do convenente, com recursos do concedente, não previstas no termo de convênio. 
Fundamentação para o encaminhamento: 
Assim foi descrita a irregularidade no Relatório de Auditoria 02/2016, realizada pelo Ibram (peça 51, p. 10-11) :
'Muito embora nos convênios existisse a previsão do repasse integral das atividades econômicas para a SAMI, durante o período de 2004 a 2008, o Museu Imperial efetivou despesas administrativas nos segmentos de Monitoria, Casa de Chá, Cafeteria, Bistrô e Loja com o pagamento de recepcionistas (09 postos) , bilheteiro (01 posto) , secretária (01 posto) , encarregados (02 postos) e auxiliar de serviços gerais (01 posto) , conforme levantamento efetuado pelo Museu Imperial contido no Ofício n° 102/2010/GAB/MI/IBRAM, de 24 de junho de 2010, como demonstra-se a seguir:
	Ano
	Monitoria (R$) 
	Casa de Chá, Café e Bistrô (R$) 
	Loja (R$) 
	Totais (R$) 
	Data

	2004
	15.326,92
	156.388,00
	43.700,20
	215.415,12
	31/12/2004

	2005
	16.538,64
	168.771,28
	47.122,56
	232.432,48
	31/12/2005

	2006
	17.848,60
	183.829,04
	51.546,76
	253.224,40
	31/12/2006

	2007
	19.972,10
	206.268,85
	57.184,12
	283.425,07
	31/12/2007

	2008
	17.366,62
	186.373,37
	53.729,15
	257.019,14
	31/12/2008

	TOTAL GERAL
	1.241.516,21

Como se observa, tais despesas totalizaram o montante de R$ 1.241.516,21 (um milhão, duzentos e quarenta e um mil, quinhentos e dezesseis reais e vinte e um centavos) , e não possuíam respaldo legal, pois:
a) carecia de validade legal a realização de despesas com a execução desses segmentos, uma vez que tais 'instrumentos/convênios' não tinham aprovação nem foram submetidos à área jurídica do Iphan; e
b) caso considerando esses os 'instrumentos/convênios' válidos, tais atividades não estavam previstas no 'termo de convênio', ou seja, a SAMI deveria realizar tais pagamentos, desonerando o Museu Imperial de realizar estes investimentos.
Ademais, a aceitação de despesas administrativas por parte da Concedente já não é aceita pelo Tribunal de Contas da União. Sobre o tema, o TCU determinou a necessidade de impugnação dessas despesas administrativas por meio do Acórdão 958/2008-TCU-Segunda Câmara, no seu item 3.1,7, que informa: 'nas prestações de contas e auditorias realizadas, impugne os gastos de igual natureza, sob pena de responsabilização'.
Pelo exposto, tal situação configura dano ao erário na quantia de R$ 1.241.516,21 (um milhão, duzentos e quarenta e um mil, quinhentos e dezesseis reais e vinte e um centavos) .'
A inclusão, no polo passivo, da Sociedade de Amigos do Museu Imperial, referente à irregularidade em tela, apresenta-se pertinente, pois, nos termos da Súmula TCU 286, a pessoa jurídica de direito privado destinatária de transferências voluntárias de recursos federais com vistas à consecução de uma finalidade pública responde solidariamente com seus administradores pelos danos causados ao Erário na aplicação desses recursos. Mesmo considerando que a convenente é entidade filantrópica, a sua responsabilização no caso em apreço justifica-se, pois ela beneficiou-se da irregularidade, conforme entendimento contido no Acórdão 2395/2017-TCU-Primeira Câmara, relator Benjamin Zymler.
Evidências da irregularidade: documentos técnicos presentes nas peças 51, 56, 77, 72, 42, 32, 53 e 76.
Normas infringidas: art. 37, caput, c/c o art. 70, parágrafo único, da Constituição da República Federativa do Brasil; art. 93 do Decreto-lei 200/1967; art. 66 do Decreto 93.872/1986; IN-STN 01/97, art. 8º, I e IV.
Débitos relacionados aos responsáveis Maria de Lourdes Parreiras Horta Barretto (XXX.631.887-XX) e Sociedade de Amigos do Museu Imperial (36.441.236/0001-00) :
	Data de ocorrência
	Valor histórico (R$) 

	31/12/2004
	215.415,12

	31/12/2005
	232.432,48

	31/12/2006
	253.224,40

	31/12/2007
	283.425,07

	21/12/2008
	257.019,14

                   Valor atualizado do débito (sem juros) em 29/10/2019: R$ 2.475.861,25Cofre credor: Tesouro Nacional.
Responsável: Maria de Lourdes Parreiras Horta Barretto (XXX.631.887-XX) .
Conduta: autorizar e realizar pagamentos, com recursos do concedente, de despesas com pessoal da área administrativa da convenente SAMI não previstas no termo de convênio.
Nexo de causalidade: a utilização de recursos federais no âmbito do convênio em itens não permitidos no termo aprovado resultou na impugnação das referidas despesas e, consequentemente, em dano ao Erário.
Culpabilidade: não há excludentes de ilicitude, de culpabilidade e de punibilidade; é razoável supor que a responsável tinha consciência da ilicitude de sua conduta; era exigível conduta diversa da praticada, qual seja, autorizar e realizar pagamentos com os recursos federais no âmbito do convênio exclusivamente em itens permitidos ou compatíveis com o respectivo termo aprovado. 
Responsável: Sociedade de Amigos do Museu Imperial (36.441.236/0001-00) .
Conduta: receber pagamentos, com recursos do concedente, referentes a despesas com pessoal da área administrativa de seu quadro, não previstas no termo de convênio.
Nexo de causalidade: o recebimento de recursos federais no âmbito do convênio em itens não permitidos no termo aprovado resultou na impugnação das referidas despesas e, consequentemente, em dano ao Erário.
Culpabilidade: não há excludentes de ilicitude, de culpabilidade e de punibilidade; é razoável supor que o administrador da convenente tinha consciência da ilicitude de sua conduta; era exigível da responsável conduta diversa da praticada, qual seja, somente receber recursos federais, no âmbito do convênio, exclusivamente para pagamentos de itens permitidos ou compatíveis com o respectivo termo aprovado. 
 Realizadas as citações, os responsáveis Sami e Maria de Lourdes de Alencar Parreiras Horta apresentaram defesa, juntadas nas peças 98/105 e 107, respectivamente, não tendo a Sra. Ana Maria das Neves Roldão Godinho Ferreira apresentado defesa, apesar de regularmente citada, conforme peças 96 e 111.
EXAME TÉCNICO
 Em suas alegações, a Sami argumenta já ter prestado ao Instituto Brasileiro de Museus todos os esclarecimentos atinentes às irregularidades aqui tratadas, as quais teriam sido acolhidas, tendo a lisura de sua conduta sido ratificada em processo administrativo tramitado naquele Instituto, o qual foi também juntado aos autos (peça 102/103) 
 Argumenta também jamais ter sido cientificada do presente processo na fase administrativa, sendo que sua citação por parte deste Tribunal somente se deu em 18/12/2019, já tendo transcorrido mais de 10 anos dos fatos supostamente irregulares, tendo, portanto, ocorrido a prescrição na cobrança da dívida.
 Alega a existência de boa-fé por parte da Sami, que não teria concorrido para a prática de qualquer ato de superfaturamento ou realização de despesas em itens não permitidos, as quais teriam sido realizadas pela então dirigente do Museu Imperial e por pessoa contratada, já devidamente identificadas no âmbito deste processo, não tendo a Sociedade se beneficiado e qualquer irregularidade.
 Explica que as despesas efetuadas pelo Museu Imperial seriam pagas pela Sami após o recebimento das requisições formais, sem que houvesse participação decisória na sua determinação, ou que a Sociedade tivesse função fiscalizadora, sendo as despesas todas determinadas, autorizadas e requisitadas pela direção do Museu.
 Argumenta, ainda, que, para sua responsabilização, deveria ser comprovada a sua participação na irregularidade, vinculando os agentes que teriam participado e se beneficiado com a irregularidade, manifestando o entendimento de que não houve nenhum benefício da instituição, nem tampouco má-fé de sua parte, e que as pessoas envolvidas na irregularidade em apreço estariam, inclusive, sendo processadas criminalmente perante a Justiça Federal.
 Ato seguinte, novamente informa ter sido isenta de qualquer responsabilidade durante a fase administrativa da presente tomada de contas especial instaurada pelo IBRAM, tendo suas alegações sido acatadas naquela ocasião, sendo a responsabilização atribuída apenas às pessoas físicas que também constam deste processo.
 Finaliza informando que não haveria sido auferido nenhum benefício por parte da Sami, que destina toda sua arrecadação para o Museu Imperial, que as irregularidades aqui tratadas teriam sido realizadas por gestão anterior à atual, que as despesas pagas pela Sociedade eram aquelas enviadas pela direção do Museu Imperial, não tendo a Sami competência para impugná-las, requerendo a declaração da prescrição do direito de cobrança, além de que seja reconhecida sua boa-fé, excluindo-se sua responsabilização dos autos.
 A Sra. Maria de Lourdes de Alencar Parreiras Horta, em suas alegações de peça 107, requer, inicialmente, a suspensão do presente processo até julgamento, pelo STF, do julgamento do Recurso Extraordinário 636.886, que trata sobre prescrição da pretensão de ressarcimento ao Erário.
 Em seguida, argui a prescrição referente à suposta dívida, uma vez que esta teria ocorrido até 31/12/2008, enquanto a citação somente se deu no exercício de 2019, citando julgados do STF sobre a matéria.
 Alega também cerceamento de defesa, uma vez que a citação teria sido recebida no final de dezembro de 2019, época de recesso judicial, em que não seria possível acesso ao processo judicial que trataria da matéria, o que não conferiria acesso aos dados necessários para sua defesa.
 Em seguida, entende ter havido inépcia da peça inicial, aliada a cerceamento de defesa, já que não teria sido incluída, desde o começo do processo, a responsabilização da Sami para correta apuração das irregularidades, o que causaria vício no processo, uma vez que esta teria tido envolvimento direto em todas as atividades tidas como irregulares.
 Informa, ainda, que não teria havido qualquer repasse de recursos da União para a Sami, sendo que os recursos por esta arrecadados eram oriundos de atividades extraorçamentárias, e não finalísticas, sendo tais recursos aplicados integralmente nas atividades de atendimento ao Museu Imperial.
Da validade das notificações
24.	 Preliminarmente, cumpre tecer breves considerações sobre a forma como são realizadas as comunicações processuais no TCU. A esse respeito, destacam-se o art. 179 do Regimento Interno do TCU (Resolução 155, de 4/12/2002) e o art. 4º, inciso III, § 1º, da Resolução TCU 170, de 30 de junho de 2004, in verbis:
'Art. 179. A citação, a audiência ou a notificação, bem como a comunicação de diligência, farse-ão:
I - mediante ciência da parte, efetivada por servidor designado, por meio eletrônico, fac-símile, telegrama ou qualquer outra forma, desde que fique confirmada inequivocamente a entrega da comunicação ao destinatário;
II - mediante carta registrada, com aviso de recebimento que comprove a entrega no endereço do destinatário;
III - por edital publicado no Diário Oficial da União, quando o seu destinatário não for localizado (...) '
'Art. 3º As comunicações serão dirigidas ao responsável, ou ao interessado, ou ao dirigente de órgão ou entidade, ou ao representante legal ou ao procurador constituído nos autos, com poderes expressos no mandato para esse fim, por meio de:
I - correio eletrônico, fac-símile ou telegrama;
II - servidor designado;
III - carta registrada, com aviso de recebimento;
IV - edital publicado no Diário Oficial da União, quando o seu destinatário não for localizado, nas hipóteses em que seja necessário o exercício de defesa.'
'Art. 4º. Consideram-se entregues as comunicações:
I - efetivadas conforme disposto nos incisos I e II do artigo anterior, mediante confirmação da ciência do destinatário;
II - realizadas na forma prevista no inciso III do artigo anterior, com o retorno do aviso de recebimento, entregue comprovadamente no endereço do destinatário;
III - na data de publicação do edital no Diário Oficial da União, quando realizadas na forma prevista no inciso IV do artigo anterior.
§ 1º O endereço do destinatário deverá ser previamente confirmado mediante consulta aos sistemas disponíveis ao Tribunal ou a outros meios de informação, a qual deverá ser juntada ao respectivo processo. (...) '
25.	 Bem se vê, portanto, que a validade da citação via postal não depende de que o aviso de recebimento seja assinado pelo próprio destinatário da comunicação, o que dispensa, no caso em tela, a entrega do AR em 'mãos próprias'. A exigência da norma é no sentido de o Tribunal verificar se a correspondência foi entregue no endereço correto, residindo aqui a necessidade de certeza inequívoca.
26.	 Não é outra a orientação da jurisprudência do TCU, conforme se verifica dos julgados a seguir transcritos:
'São válidas as comunicações processuais entregues, mediante carta registrada, no endereço correto do responsável, não havendo necessidade de que o recebimento seja feito por ele próprio' (Acórdão 3648/2013-TCU-Segunda Câmara, Relator Ministro JOSÉ JORGE) ;
'É prescindível a entrega pessoal das comunicações pelo TCU, razão pela qual não há necessidade de que o aviso de recebimento seja assinado pelo próprio destinatário. Entregandose a correspondência no endereço correto do destinatário, presume-se o recebimento da citação' (Acórdão 1019/2008-TCU-Plenário, Relator Ministro BENJAMIN ZYMLER) ;
'As comunicações do TCU, inclusive as citações, deverão ser realizadas mediante Aviso de Recebimento - AR, via Empresa Brasileira de Correios e Telégrafos, bastando para sua validade que se demonstre que a correspondência foi entregue no endereço correto'. (Acórdão 1.526/2007Plenário, Relator Ministro AROLDO CEDRAZ) 
27. A validade do critério de comunicação processual do TCU foi referendada pelo Supremo Tribunal Federal, nos termos do julgamento do MS-AgR 25.816/DF, por meio do qual se afirmou a desnecessidade da ciência pessoal do interessado, entendendo-se suficiente a comprovação da entrega do 'AR' no endereço do destinatário:
'Ementa: agravo regimental. Mandado de segurança. Desnecessidade de intimação pessoal das decisões do tribunal de contas da união. art. 179 do regimento interno do TCU. Intimação do ato impugnado por carta registrada, iniciado o prazo do art. 18 da lei nº 1.533/51 da data constante do aviso de recebimento. Decadência reconhecida. Agravo improvido.
O envio de carta registrada com aviso de recebimento está expressamente enumerado entre os meios de comunicação de que dispõe o Tribunal de Contas da União para proceder às suas intimações.
O inciso II do art. 179 do Regimento Interno do TCU é claro ao exigir apenas a comprovação da entrega no endereço do destinatário, bastando o aviso de recebimento simples.'
Da revelia da Sra. Ana Maria das Neves Roldão Godinho Ferreira
28.	 No caso vertente, a citação da responsável se deu conforme despacho de conclusão das comunicações processuais de peça 112, com a devida comprovação de notificação, consoante detalhamento abaixo:
- Ana Maria das Neves Roldão Godinho Ferreira - ofício de peças 96, expedido para o endereço do sistema da Receita Federal, com aviso de recebimento em 18/12/2019, conforme peças 111 dos autos; 
29. Nos processos do TCU, a revelia não leva à presunção de que seriam verdadeiras todas as imputações levantadas contra os responsáveis, diferentemente do que ocorre no processo civil, em que a revelia do réu opera a presunção da verdade dos fatos narrados pelo autor (Acórdão 1009/2018-TCU-Plenário, Relator: BRUNO DANTAS; 2.369/2013-Plenário, Relator: BENJAMIN ZYMLER; e 2.449/2013-Plenário, Relator: BENJAMIN ZYMLER) . Dessa forma, a avaliação da responsabilidade do agente não pode prescindir da prova existente no processo ou para ele carreada. 
30.	 Ao não apresentar sua defesa, a responsável deixou de produzir prova da regular aplicação dos recursos sob sua responsabilidade, em afronta às normas que impõem aos gestores públicos a obrigação legal de, sempre que demandados pelos órgãos de controle, apresentar os documentos que demonstrem a correta utilização das verbas públicas, a exemplo do contido no art. 93 do Decreto-Lei 200/1967: 'Quem quer que utilize dinheiros públicos terá de justificar seu bom e regular emprego na conformidade das leis, regulamentos e normas emanadas das autoridades administrativas competentes.'
31. Mesmo as alegações de defesa não sendo apresentadas, considerando o princípio da verdade real que rege esta Corte, procurou-se buscar, em manifestações da responsável na fase interna desta tomada de contas especial, se havia algum argumento que pudesse ser aproveitado a seu favor. Contudo, tal providência mostrou-se infrutífera, uma vez que não foram capazes de refutar a irregularidade.
32. Em se tratando de processo em que a parte interessada não se manifestou acerca das irregularidades imputadas, não há elementos para que se possa efetivamente aferir e reconhecer a ocorrência de boa-fé na conduta dos responsáveis, podendo este Tribunal, desde logo, proferir o julgamento de mérito pela irregularidade das contas, conforme os termos dos §§ 2º e 6º do art. 202 do Regimento Interno do TCU (Acórdão 2064/2011-TCU-Primeira Câmara (relator: Ubiratan Aguiar) , 6.182/2011-1ª Câmara (relator: Weber de Oliveira) , 4.072/2010-1ª Câmara (Relator: Valmir Campelo) , 1.189/2009-1ª Câmara (Relator: Marcos Bemquerer) , e 731/2008-Plenário (Relator: Aroldo Cedraz) .
33.	 Desta forma, entende-se deva ser considerada revel a responsável Ana Maria das Neves Roldao Godinho Ferreira, para todos os efeitos, dando-se prosseguimento ao processo, com fulcro no art. 12, § 3º, da Lei 8.443/1992.
Análise das alegações
34.	 Acerca das alegações apresentadas pelos responsáveis Sami e Maria de Lourdes, temos, inicialmente, que fazer uma análise acerca da prescrição da pretensão punitiva e da cobrança do referido débito.
Da prescrição das pretensões punitiva e ressarcitória a cargo do TCU.
35. O STF, no Recurso Extraordinário - RE 636.886, fixou a tese, com repercussão geral reconhecida, de que 'é prescritível a pretensão de ressarcimento ao erário fundada em decisão de Tribunal de Contas' (Tema 899) . Em que pese o questionamento acerca da abrangência da tese ali firmada, no sentido de que se circunscreveria apenas ao processo de execução da condenação imposta pelo TCU (ou seja, inaplicável à pretensão de ressarcimento exercida no processo 'conhecimento' da TCE) , verifica-se que o STF, por meio de decisões prolatadas pelas suas duas turmas, tem decidido de forma reiterada que se aplica o prazo prescricional de 5 anos previsto na Lei 9.873/1999 às pretensões sancionatória e ressarcitória a cargo do Tribunal de Contas da União. 
36. Seja por aplicação direta ou por analogia, a orientação sufragada é no sentido de que o prazo de 5 anos é compatível com a tese de que a ação e a execução prescrevem no mesmo prazo (Súmula 150 do STF) , bem como com o fato de que a Lei 9.873/1999 - que regulamenta o exercício de ação punitiva pela Administração Pública Federal, direta e indireta - regeria integralmente a prescrição no âmbito do TCU. Quanto a este último aspecto, o Ministro Luís Roberto Barroso, no voto exarado no julgamento do MS 32.201, embora tenha advertido que a atuação do TCU, em sua acepção clássica, não se qualifica como exercício do poder de polícia, ressaltou que a Lei 9.873/1999 assumiria vocação regulatória geral da prescrição do exercício da competência sancionadora da Administração Pública, sendo sua disciplina aplicável a qualquer ação punitiva da Administração Pública Federal, exceto àquelas esferas em que exista regulamentação específica. Ademais, em virtude da autonomia científica do Direito Administrativo, não haveria razão plausível para suprimir a omissão da Lei Orgânica do Tribunal de Contas da União, no tocante ao estabelecimento de um prazo prescricional próprio, valendo-se das normas de direito civil, e não das de direito administrativo.
37. Eis algumas ementas que evidenciam o entendimento predominante do STF:
'Ementa: AGRAVO REGIMENTAL EM MANDADO DE SEGURANÇA. TOMADA DE CONTAS ESPECIAL. TRIBUNAL DE CONTAS DA UNIÃO. CONDENAÇÃO A RESSARCIMENTO AO ERÁRIO. PRESCRIÇÃO. MARCO INTERRUPTIVO. ART. 2°, II, DA LEI 9.873/1999. ATO INEQUÍVOCO DE APURAÇÃO DO FATO. DISCUSSÃO. DIREITO LÍQUIDO E CERTO. DEMONSTRAÇÃO. INOCORRÊNCIA. SUBSISTÊNCIA DA DECISÃO AGRAVADA. AGRAVO A QUE SE NEGA PROVIMENTO. I - As razões do agravo regimental são inaptas para desconstituir os fundamentos da decisão agravada, que, por isso, se mantêm hígidos. II - Aplicando-se a regulamentação da Lei 9.873/1999 ao caso concreto, observa-se que a pretensão sancionatória do TCU, em relação aos atos praticados pelo impetrante, levando-se em consideração a ocorrência de 5 causas interruptivas da prescrição, não teria sido fulminada pelo decurso do tempo. III - A pretensão do recorrente, fundada na discussão sobre os fatos apontados como marcos interruptivos da prescrição da pretensão punitiva da Administração Pública, refoge aos estreitos limites do mandamus, ante a ausência de liquidez e certeza do direito pleiteado. IV - Agravo regimental a que se nega provimento. MS 36067 ED-AgR. Órgão julgador: Segunda Turma. Relator (a) : Min. RICARDO LEWANDOWSKI. Julgamento: 18/10/2019'
'Ementa: AGRAVO REGIMENTAL EM RECLAMAÇÃO. TRIBUNAL DE CONTAS DA UNIÃO. TOMADA DE CONTA ESPECIAL. PRESCRIÇÃO DA PRETENSÃO PUNITIVA. RECONHECIDA EM DECISÃO DO SUPREMO TRIBUNAL FEDERAL. PRESCRITIBILIDADE DO RESSARCIMENTO AO ERÁRIO FUNDADA EM DECISÃO DE TRIBUNAL DE CONTAS. AÇÃO DE IMPROBIDADE ADMINISTRATIVA COM PEDIDO DE RESSARCIMENTO JÁ EM CURSO. AGRAVO REGIMENTAL A QUE SE NEGA PROVIMENTO. I - O acórdão do TCU determinou a formação de processo administrativo para avaliarem, efetivamente, a eventual responsabilização do agravado para o ressarcimento do dano ao erário, contrariando, assim, autoridade desta Corte no MS 35.512/DF, uma vez que houve a concessão da segurança para declarar a ocorrência da prescrição da pretensão punitiva do TCU em relação às infrações imputadas a ele, destacando-se que a União poderia perseguir os valores referentes ao ressarcimento dos danos na esfera judicial. II - Agravo regimental a que se nega provimento. (Rcl 39497 AgR. Órgão julgador: Segunda Turma. Relator (a) : Min. RICARDO LEWANDOWSKI. Julgamento: 10/10/2020) '
'Ementa: MANDADO DE SEGURANÇA. DIREITO ADMINISTRATIVO. TRIBUNAL DE CONTAS DA UNIÃO. SERVIDOR DA SECRETARIA DE SAÚDE DO ESTADO DO ACRE. FISCALIZAÇÃO OMISSA E DEFICIENTE NA EXECUÇÃO DE DOIS CONVÊNIOS FIRMADOS ENTRE A SECRETARIA ESTADUAL E O MINISTÉRIO DA SAÚDE. APLICAÇÃO DE MULTA. ARTS. 28, II, E 58, II, DA LEI 8.443/1992. ART. 268, II, DO REGIMENTO INTERNO DO TCU. PRESCRIÇÃO DA PRETENSÃO SANCIONATÓRIA. OCORRÊNCIA. APLICAÇÃO DA LEI 9.873/1999. PRECEDENTES DESTE STF. MEDIDA LIMINAR DEFERIDA E RATIFICADA NO EXAME DE MÉRITO. SEGURANÇA CONCEDIDA PARA AFASTAR A MULTA APLICADA. 1. A prescrição da pretensão punitiva do TCU é regulada pela Lei 9.873/1999, descabendo a aplicação do prazo decenal previsto na legislação civil (art. 205 do Código Civil) . Ao revés, incide o prazo quinquenal previsto na Lei 9.873/1999 (MS 32201, Rel. Min. Roberto Barroso, PRIMEIRA TURMA, DJe 7/8/2017; MS 35.512-AgR, Rel. Min. Ricardo Lewandowski, SEGUNDA TURMA, DJe 21/6/2019) . 2. In casu, na linha do parecer apresentado pelo Ministério Público Federal e da decisão liminar de minha lavra, é inequívoca a superação do prazo prescricional quinquenal. Os ilícitos apontados pela Corte de Contas ocorreram em julho de 2006, tendo o processo de auditoria sido instaurado em 9/10/2006. A ordem de citação do responsável para a audiência, por sua vez, ocorreu em 25/6/2007. Entretanto, a decisão condenatória recorrível foi exarada somente em 31/5/2016, data da prolação do Acórdão 3513/2016-TCU-Primeira Câmara. 3. Ex positis, CONCEDO A SEGURANÇA unicamente para afastar a sanção de multa aplicada ao impetrante, nos autos da Tomada de Contas Processo 023.288/2006-0, máxime da ocorrência de prescrição da pretensão punitiva do Tribunal de Contas da União. MS 35940. (Órgão julgador: Primeira Turma. Relator (a) : Min. LUIZ FUX. Julgamento: 16/06/2020) .'
38. Essa orientação também foi seguida nas seguintes decisões monocráticas: MS 36.127-MC/DF e MS 35.940-MC/DF, Rel. Min. Luiz Fux; MS 35.294, MS 35.539/DF e MS 35.971-TP/DF, Rel. Min. Marco Aurélio; MS 34.256 MC/DF, MS 36.054-MC e MS 36.067-MC/DF, Rel. Min. Ricardo Lewandowski.
39. O STF tem se pronunciado no sentido de reconhecer não só a aplicação da prescrição quinquenal com fulcro na interpretação da Lei 9.873/1999, mas também a incidência dos marcos interruptivos do prazo prescricional consignados na referida lei, tantas vezes quanto presentes os suportes fáticos (MS 32201, Relator: Min. Roberto Barroso) . 
40. Entendimento que também foi adotado nas seguintes decisões monocráticas: MS 36.054, MS 34.256-MC, MS 35.512 e MS 36.067-MC, todos de relatoria do Min. Ricardo Lewandowski; MS 35.294, MS 35.539 e MS 35.971-TP, todos de relatoria do Min. Marco Aurélio; MS 32.201, Rel. Min. Roberto Barroso, e MS 36.127-MC e MS 35.940-MC, Min. Luiz Fux.
41. Em relação ao termo inicial da contagem do prazo prescricional, o 'caput' do art. 1º da Lei 9.873/1999 oferece solução que não destoa do modelo adotado pelo TCU no incidente de uniformização de jurisprudência, em que se examinou a prescrição da pretensão punitiva, nos termos do Acórdão 1441/2016-TCU-Plenário (Rel. Min. Benjamin Zymler) , com a adição da particularidade de explicitar o caso de infrações permanentes ou continuadas:
a) Regra geral: 'data da prática do ato' (o que equivale a 'ocorrência da irregularidade sancionada') ;
b) Regra especial: 'no caso de infração permanente ou continuada, do dia em que tiver cessado'.
42. A Lei 9.873/1999, no art. 2º, estabelece as causas interruptivas da prescrição punitiva, consoante abaixo transcrito, já na redação conferida pela Lei 11.941/2009:
'Art. 2º Interrompe-se a prescrição da ação punitiva:
I - pela notificação ou citação do indiciado ou acusado, inclusive por meio de edital;
II - por qualquer ato inequívoco, que importe apuração do fato;
III - pela decisão condenatória recorrível.
IV - por qualquer ato inequívoco que importe em manifestação expressa de tentativa de solução conciliatória no âmbito interno da administração pública federal.'
43. O quadro a seguir indica alguns eventos processuais, ocorridos no curso de uma TCE (fase interna e externa) - instaurada em razão de irregularidades na aplicação de recursos da União transferidos a entes subnacionais - que poderiam ser enquadrados nas causas de interrupção da prescrição acima apontadas, sem prejuízo, é claro, de outras ocorrências fáticas elegíveis como marco interruptivo, a depender da forma de proceder de cada entidade ou órgão tomador de contas.
	I - pela notificação ou citação do indiciado ou acusado, inclusive por meio de edital;
	 (i) notificação no âmbito do procedimento administrativo de ressarcimento previamente à instauração da TCE;
 (ii) notificação efetuada pelo órgão tomador de contas acerca da instauração da TCE;
 (iii) citação efetuada pelo TCU.
*Data da ciência da notificação ou citação pelos responsáveis ou de publicação do edital no DOU.

	II - por qualquer ato inequívoco, que importe apuração do fato;
* procedimento que evidencie a apuração dos fatos irregulares, com o objetivo quantificar o dano e identificar possíveis responsáveis.
	 (i) relatório de sindicância ou PAD;
 (ii) relatório de apuração de irregularidades referente ao processo administrativo prévio à instauração da TCE;
 (iii) relatórios de fiscalização, pareceres, despachos, informações e memorandos relacionados à apuração dos fatos irregulares;
 (iv) relatório do tomador de contas;
 (v) relatório do controle interno; 
 (vi) termo de instauração ou designação de instauração da TCE;
 (vii) autuação da TCE no TCU; entre outras causas.
*Há quem inclua nesse grupo diligências que comprovam providências do responsável sobre as irregularidades investigadas.

	III - pela decisão condenatória recorrível.
	 (i) Verifica-se apenas no âmbito do TCU com a data da prolação do acórdão condenatório recorrível.

	IV - por qualquer ato inequívoco que importe em manifestação expressa de tentativa de solução conciliatória no âmbito interno da administração pública federal.
	 (i) pedido de parcelamento;
 (ii) pagamento parcial do débito;
 (iii) qualquer manifestação do responsável que demonstre claramente a sua intenção de recolher o débito.

44. Bem se vê, portanto, que haveria uma multiplicidade de causas de interrupção da prescrição, conforme se depreende do art. 2º da Lei 9.873/1999. Tal exegese encontra respaldo em precedentes do STF, a exemplo do que se decidiu no julgamento do MS 36067 (Rel. Min. Ricardo Lewandowski) , com destaque para trecho do voto em que o Relator reconhece cinco causas de interrupção da prescrição, in verbis:
' (...) Assim, faz-se necessário levar em consideração que, apesar de os fatos objeto da apuração conduzida pela Corte de Contas remontarem aos anos de 1999 e 2000, período no qual o impetrante era Secretário de Saúde municipal, o Tribunal de Contas da União deu prosseguimento à tomada de contas especial por ter constatado a ocorrência de 5 causas interruptivas da prescrição, a saber: a) relatório de auditoria em conjunto realizada pelo Denasus e pela Secretaria Federal de Controle, lavrado em 06/07/2001, sendo este, certamente, um ato inequívoco que importou a apuração do fato (art. 2º, II, da Lei n. 9.873/1999) ; b) instauração de Tomada de Contas Especial pelo FNS, ocorrida em 05/10/2005, sendo este também, certamente, um ato inequívoco que importou a apuração do fato (art. 2º, II, da Lei n. 9.873/1999) ; c) a autuação da presente Tomada de Contas Especial no âmbito do Tribunal de Contas da União, ocorrida em 12/08/2008, sendo este também, certamente, um ato inequívoco que importou a apuração do fato (art. 2º, II, da Lei n. 9.873/1999) ; d) o ato que ordenou a citação do responsável, ora impetrante, ocorrida em 12/07/2010 (art. 2º, I, da Lei n. 9.873/1999) ; e e) o exercício do poder punitivo ocorrido em 20/06/2012, data da prolação do Acórdão 1563/2012-TCU-Plenário (art. 2º, III, da Lei n. 9.873/1999) .'
45. No caso concreto, tendo como parâmetro a tese firmada pelo STF, no RE 636.886, no sentido de que ambas as pretensões do TCU (sancionatória e ressarcitória) sujeitam-se ao prazo prescricional de 5 anos previsto na Lei 9.873/1999, considerando, ainda, o sistema prescricional descrito na citada lei, inclusive as causas de suspensão e de interrupção da prescrição, tem-se os seguintes eventos processuais:
a) 	termo inicial da contagem do prazo (data da ocorrência da irregularidade) : em 31/12/2008;
b)	instauração de Comissão de Processo Administrativo Disciplinar: em 30/7/2008 (vide peça 14, p. 1) ;
c)	relatório de Sindicância emitido em 14/11/2008 (peça 23) ;
d)	relatório de fiscalização da CGU em 18/2/2009 (peça 27) ;
e)	emissão de Parecer Jurídico em 25/3/2009 (peça 28) ;
f)	julgamento de processo administrativo disciplinar em 22/12/2009 (peça 29) ;
g)	defesa administrativa apresentada pela Sra. Maria de Lourdes em 4/2/2010 (peça 30) ;
h)	promoção de ação civil pública em 3/9/2010 (peças 33/34) ;
i)	emissão de Parecer Jurídico em 20/1/2016 e 10/3/2016 (peças 35/36) 
j)	determinação de instauração do processo de TCE em 22/3/2016 (peça 37) ;
k)	relatório final de TCE em 5/4/2018 (peça 56) ;
l) 	relatório do tomador de contas emitido em 20/9/2018 (peça 79) ;
m)	data de entrada do processo no TCU: em 2/5/2019;
n)	autorização de citação em 11/11/2019 (peça 89) ; e
o)	defesa apresentada por Maria de Lourdes de Alencar Parreiras Horta em 6/1/2020 (peça 107) .
46. Analisando-se a data da prática do ato irregular, em 31/12/2008, bem como os eventos processuais que se sucederam, conforme acima enumerados, os quais teriam o condão de interromper o curso do prazo prescricional, de acordo com o art. 2º da Lei 9.873/1999, observa-se que houve o transcurso de prazo superior a 5 (cinco) anos entre os atos praticados em 2009 e 2010 e a emissão de Pareceres Jurídicos e a determinação para instauração de processo de tomada de contas especial, ocorridos em 2016. Dessa forma, levando-se em conta o entendimento sufragado pelo STF, no julgamento do RE 636.886, entende-se que teria ocorrido a prescrição para os responsáveis identificados no processo.
47. Dessa forma, entende-se caber razão aos responsáveis quando alegam a ocorrência da prescrição para cobrança dos débitos aqui tratados.
48. Quanto às demais alegações apresentadas pela Sra. Maria de Lourdes, entende-se que não cabe a suspensão do presente processo até que a matéria da RE 636.886, posto que o andamento daquele processo não impede este Tribunal de deliberar sobre as matérias de sua competência. Também não há que se falar em cerceamento de defesa, seja ele pela citação em época de recesso judicial ou pela suposta ausência da Sami na fase inicial dos autos. Primeiro porque aos responsáveis é facultado o pedido de prorrogação de prazo para apresentação de defesa. Segundo porque a Sami constava da fase inicial do processo administrativo, tendo sua responsabilidade sido analisada naquela fase, conforme inclusive documentação juntada pela mesma em sua defesa (vide peças 102 e 103 por exemplo) . Também não merece prosperar a alegação de que não teria havido repasse de recursos para a Sami, uma vez que irregularidades se referem a pagamentos indevidos de despesas da Sami feitos com recursos do Museu Imperial, independendo, assim, se houve ou não repasses de recursos ou pagamento direto das despesas, posto que de qualquer forma que tivesse sido feito o pagamento a irregularidade permaneceria. 
49. Já quanto às alegações apresentadas pela Sami, temos que não possam ser aceitas, pois restou demonstrado ter ela se beneficiado dos pagamentos indevidos, conforme já relatado nos autos. Observou-se o pagamento de despesas superiores a um milhão de reais em postos de trabalho da Sami realizados com recursos do Museu Imperial, despesas essas que não estavam previstas no instrumento do convênio nem foram submetidas à área jurídica do Iphan.
50. Conforme salientado pela própria Sociedade, esta tinha a prerrogativa de reter 10% da arrecadação para pagamento de despesas administrativas, recursos esses que deveriam custear os gastos acima, ao invés de recursos do convênio em exame. Desta forma, entende-se que houve benefício por parte da Sociedade.
51. Também não merece acolhida a alegação de que somente executava a despesa determinada pelo Museu Imperial, não possuindo poder de fiscalização, posto que qualquer pessoa, física ou jurídica que utilize, arrecade, guarde ou gerencie dinheiro ou bens públicos tem o dever não apenas de prestar contas, mas de aplicá-los dentro das normas e leis vigentes, observando-se também os princípios do Direito Público, de forma que eventual desconhecimento da irregularidade não pode ser utilizado como desculpa para o pagamento de despesas indevidas e não previstas em termo de convênio.
52. Acerca da alegação de boa-fé e de que deveria ser demonstrada eventual má-fé da Sociedade, salienta-se que as ações de ressarcimento no âmbito do controle externo não requerem a presença de dolo, podendo haver responsabilização com a presença do elemento culpa. Não se exige, para a imputação de débito no âmbito desta Corte de Contas, a presença de dolo. Esta Corte de Contas deixou assente o seguinte entendimento no Acórdão 5547/2019-TCU-Primeira Câmara:
'A regra prevista no art. 28 da Lindb (Decreto-lei 4.657/1942) , que estabelece que o agente público só responderá pessoalmente por suas decisões ou opiniões técnicas em caso de dolo ou erro grosseiro, não se aplica à responsabilidade financeira por dano ao erário. O dever de indenizar prejuízos aos cofres públicos permanece sujeito à comprovação de dolo ou culpa, sem qualquer gradação, tendo em vista o tratamento constitucional dado à matéria (art. 37, § 6º, da Constituição Federal) .'
53. Ressalte-se que o TCU investiga a responsabilidade subjetiva dos agentes públicos ou particulares que se relacionam com o poder público, que vem a ser aquela resultante de dano decorrente de ato em que está presente pelo menos um dos elementos da culpa lato sensu (dolo ou culpa stricto sensu) . 
54. A culpa stricto sensu (mera culpa) advém da violação de um dever jurídico por negligência, imperícia ou imprudência. A esta são atribuídas várias espécies, a exemplo da 'culpa contra legalidade'. No caso de omissão na prestação de contas, por exemplo, pode-se afirmar que se configurou a culpa contra legalidade, uma vez que o dano ao erário resultou da violação de obrigação imposta em normas que orientam a prestação de contas de recursos repassados mediante convênios.
Nesse sentido, transcreve-se trecho de voto do Ministro Bruno Dantas (Acórdão 6211/2015-TCU-Primeira Câmara) :
' (...) Como é cediço, a responsabilidade dos jurisdicionados perante esta Corte é de natureza subjetiva, caracterizando-se mediante a presença de simples culpa, stricto sensu. Assim, reforço que não se faz necessária a caracterização de conduta dolosa ou má-fé do gestor para que este seja responsabilizado perante o TCU.'
55. No âmbito do Tribunal de Contas da União, a obrigação de ressarcir o Erário prescinde da comprovação de dolo ou má-fé. É suficiente quantificar o dano, identificar a conduta do responsável que caracterize sua culpa, por imprudência, imperícia ou negligência, e demonstrar o nexo de causalidade entre a conduta culposa (stricto sensu) e a irregularidade que provocou o prejuízo.
56. A competência desta Corte de Contas para julgar as contas daqueles que derem causa a prejuízo ao erário, contestada em precedentes apresentados pela defesa, independe da caracterização de conduta dolosa e tem sede constitucional e legal (arts. 70, caput e parágrafo único, e 71, II e VIII, da Constituição Federal e 1º, I e § 1º, 46, 57, 58 e 60 da Lei 8.443/1992) .
57. Há que se ressaltar, em complemento, que, mesmo depois da publicação da Lei 13.655/2018, que alterou a LINDB, basta que seja configurado a culpa do responsável para ser determinado o ressarcimento ao erário. Nesse sentido, destaco o enunciado transcrito a seguir, publicado no Boletim de Jurisprudência 320/2020, a partir do Acórdão 7982/2020-TCU-Primeira Câmara (Recurso de Reconsideração, Relator Ministro Benjamin Zymler) :
'O dever de indenizar os prejuízos ao erário permanece sujeito à comprovação de dolo ou culpa, sem qualquer gradação, como é de praxe no âmbito da responsabilidade aquiliana, inclusive para fins do direito de regresso (art. 37, § 6º, da Constituição Federal) . As alterações promovidas no Decreto-lei 4.657/1942 (Lei de Introdução às Normas do Direito Brasileiro - Lindb) pela Lei 13.655/2018, em especial a inclusão do art. 28, ou mesmo a regulamentação trazida pelo Decreto 9.830/2019, não provocaram modificação nos requisitos necessários para a responsabilidade financeira por débito.'
58. Já quanto à alegação de que teriam sido acatadas suas alegações na fase administrativa, temos que também não possa ser aceita, posto que, na fase externa dos processos de tomada de contas especial, este Tribunal, quando da análise dos autos, caso entenda cabível e seja devidamente demonstrado e comprovado, pode incluir ou alterar responsáveis, dando a esses o devido direito de defesa, o que foi observado no presente processo.
59. Desta forma, embora a maioria das alegações dos responsáveis não possa ser acatada, temos que houve a prescrição no direito de cobrança do débito apurado nos autos, uma vez que houve o transcurso de mais de 5 anos entre os atos praticados em 2009 e 2010 e a emissão de Pareceres Jurídicos e a determinação para instauração de processo de tomada de contas especial, ocorridos em 2016, o que nos leva a proposta de arquivamento dos autos.
Prescrição da Pretensão Punitiva
60. Conforme apontado na instrução precedente, temos que teria havido a prescrição da pretensão punitiva nos presentes autos, uma vez que a irregularidade sancionada ocorreu em 31/12/2008 e o ato de ordenação da citação somente veio a ocorrer em 11/11/2019.
CONCLUSÃO
61. A partir dos elementos constantes nos autos e do exame das ocorrências descritas na seção 'Exame Técnico', verifica-se que houve a prescrição no direito de cobrança do débito apurado nos autos, uma vez que houve o transcurso de mais de 5 anos entre os atos praticados em 2009 e 2010 e a emissão de Pareceres Jurídicos e a determinação para instauração de processo de tomada de contas especial, ocorridos em 2016, o que nos leva a proposta de arquivamento dos autos.
62. Assim, temos que devam ser parcialmente acatadas as alegações apresentadas pelos responsáveis Maria de Lourdes Parreiras Horta Barretto e Sociedade de Amigos do Museu Imperial, as quais podem ser aproveitadas para a responsável Ana Maria das Neves Roldão Godinho Ferreira, apesar de esta ser revel nos presentes autos.
PROPOSTA DE ENCAMINHAMENTO
63. Diante do exposto, somos pelo encaminhamento dos autos ao Gabinete do Exmo. Relator, com as seguintes propostas:
a) 	considerar revel a Sra. Ana Maria das Neves Roldão Godinho Ferreira, para todos os efeitos, dando-se prosseguimento ao processo, com fulcro no art. 12, § 3º, da Lei 8.443/1992;
b) 	acatar parcialmente as alegações de defesa apresentadas por Maria de Lourdes Parreiras Horta Barretto e Sociedade de Amigos do Museu Imperial;
c) 	no mérito, determinar o arquivamento dos presentes autos, diante da prescrição da ação punitiva, nos termos do art. 1º da Lei 9.873/1999 c/c os arts. 169, inciso VI, e 212 do Regimento Interno/TCU; e
d) 	enviar cópia do acórdão que vier a ser proferido ao Instituto Brasileiro de Museus e aos responsáveis, para ciência, informando que a presente deliberação, acompanhada do Relatório e do Voto que a fundamenta, está disponível para a consulta no endereço www.tcu.gov.br/acordaos, além de esclarecer que, caso requerido, o TCU poderá fornecer sem custos as correspondentes cópias, de forma impressa."
2.	O diretor e o secretário da SecexTCE ratificaram a instrução acima (peças 116 e 117) .
3.	O representante do Ministério Público junto ao Tribunal de Contas da União (MP/TCU) , em sua intervenção regimental, endossou o encaminhamento alvitrado pela unidade técnica, observando que  "embora aquela proposta não tenha se referido à Resolução TCU 344, de 11/10/2022, o exame acerca da prescrição das pretensões punitiva e de ressarcimento no caso ora em tela, realizado pela unidade técnica com base nos ditames da Lei 9.873, de 23/11/1999 (página 15 da peça 115) , levou a conclusões que se adequam às disposições daquela novel resolução do Tribunal" (peça 118) .
É o relatório.

José Pedro de Alencar Parreiras Horta (OAB/RJ 30.320) e Miguel Pachá Júnior (OAB/RJ 121.168).

Subprocurador-Geral Lucas Rocha Furtado

TOMADA DE CONTAS ESPECIAL. CONVÊNIOS. EXPLORAÇÃO ECONÔMICA DAS VISITAS MONITORADAS, EVENTOS E PRODUTOS VINCULADOS AO MUSEU IMPERIAL. NÃO COMPROVAÇÃO DA REGULAR APLICAÇÃO DE PARTE DOS RECURSOS. CITAÇÃO. PRESCRIÇÃO. ARQUIVAMENTO. CIÊNCIA.

TOMADA DE CONTAS ESPECIAL (TCE)

Em exame, processo de tomada de contas especial instaurada pelo Instituto Brasileiro de Museus (Ibram/RJ) em desfavor da sra. Maria de Lourdes Parreiras Horta Barretto, dirigente do Museu Imperial, da sra. Ana Maria das Neves Roldão Godinho Ferreira, na condição de contratada, e da Sociedade de Amigos do Museu Imperial (Sami) em razão de irregularidades na execução financeira de convênios ou acordos de vontade firmados entre o Museu Imperial e a Sami.
2.	O objeto dos ajustes era a exploração econômica das visitas monitoradas ao museu, eventos e produtos respectivos, gestão e gerenciamento da Casa de Chá "Petit Palais", loja e implantação, operacionalização, manutenção e gerenciamento das ações referentes ao projeto do espetáculo "Som e Luz no Museu Imperial".
3.	O fundamento para a instauração da tomada de contas especial, conforme consignado na matriz de responsabilização elaborada pelo tomador de contas, foi a constatação das seguintes irregularidades:
	a) inobservância da aplicação dos princípios da impessoalidade, moralidade e economicidade na contratação de empresa prestadora de serviços de programação visual para o Museu Imperial;
	b) confusão entre o patrimônio público e o privado;
	c) superfaturamento de pagamento de salários à funcionária; e
	d) celebração de acordo de vontade com finalidade econômica sem observar as normas da Lei 8.666/1993 e demais regras sobre contratação com a Administração Pública.
4.	Os responsáveis arrolados na fase interna foram devidamente comunicados e, diante da ausência de justificativas suficientes para elidir as irregularidades e da não devolução dos recursos, instaurou-se esta tomada de contas especial.
5.	Em seu relatório, o tomador de contas concluiu que o prejuízo importaria no valor original de R$ 1.517.540,41, imputando a responsabilidade à sra. Maria de Lourdes Parreiras Horta Barretto, na condição de dirigente (período de 4/1/1991 a 23/12/2008) , e às sras. Ana Maria das Neves Roldão Godinho Ferreira e Cristiana Horta Barretto, na qualidade de contratadas.
II
6.	Nesta Corte de Contas, em instrução preliminar, observou-se que, embora o tomador de contas houvesse incluído a sra. Cristiana Horta Barretto como responsável, a documentação acostada aos autos não indicava sua participação nas irregularidades verificadas. Assim, optou-se por exclui-la do rol de responsáveis.
7.	Por outro lado, entendeu-se cabível o chamamento aos autos da Sami, pois, nos termos da Súmula TCU 286, a pessoa jurídica de direito privado destinatária de transferências voluntárias de recursos federais com vistas à consecução de uma finalidade pública responde solidariamente com seus administradores pelos danos causados ao Erário na aplicação desses recursos. 
8.	Foram, então, promovidas as citações dos responsáveis em face das irregularidades descritas abaixo:
	a) irregularidade 1: realização de despesas em itens não permitidos, por meio de convênio celebrado entre o Museu Imperial e a Sami, com celular particular da sra. Maria de Lourdes Parreiras Horta Barretto, quando o Instituto do Patrimônio Histórico e Artístico Nacional (Iphan) já disponibilizava um aparelho celular para a dirigente;
		a.1) responsável: Maria de Lourdes Parreiras Horta Barretto, ex-diretora do Museu Imperial, por requisitar o pagamento de contas de telefones celulares particulares à Sociedade de Amigos do Museu Imperial (Sami) ;
	b) irregularidade 2: pagamento de salário superfaturado pela Sociedade de Amigos do Museu Imperial (Sami) , por meio de contrato de prestação de serviços e com recursos do convênio celebrado com o Museu Imperial, em favor da sra. Ana Maria das Neves Roldão Godinho, entre 2003 e 2008;
		b.1) responsável: Maria de Lourdes Parreiras Horta Barretto, ex-diretora do Museu Imperial, por aprovar o pagamento de salário com sobrepreço, com recursos do convênio firmado com a Sami e por meio de contrato de prestação de serviços, entre 2003 e 2008, bem como por efetuar pagamento em duplicidade, no ano de 2004;
		b.2) responsável: Ana Maria das Neves Roldão Godinho Ferreira, na condição de contratada, por receber salário superfaturado da Sami, mediante contrato de prestação de serviços, entre 2003 e 2008, bem como por receber, em 2004, pagamento em duplicidade, do Museu Imperial e da Sami, para realizar o mesmo serviço;
	c) irregularidade 3: autorizar e realizar pagamentos de despesas com pessoal da área administrativa do convenente, com recursos do concedente, não previstas no termo de convênio;
		c.1) responsável: Maria de Lourdes Parreiras Horta Barretto, ex-diretora do Museu Imperial, por autorizar e realizar pagamentos, com recursos do concedente, de despesas com pessoal da área administrativa da convenente Sami, sem previsão no termo de convênio; e
		c.2) responsável: Sociedade de Amigos do Museu Imperial (Sami) , por receber pagamentos, com recursos do concedente, referentes a despesas com pessoal da área administrativa de seu quadro, sem previsão no termo de convênio.
9.	Regularmente notificados, os responsáveis ofereceram as alegações de defesa insertas às peças 98-105 (Sami) e 107 (Maria de Lourdes Parreiras Horta Barretto) .
10.	Já a sra. Ana Maria das Neves Roldão Godinho Ferreira manteve-se silente, devendo ser considerada revel, nos termos do art. 12, § 3º, da Lei 8.443/1992.
11.	Em síntese, a Sami argumentou que: (i) prestou ao Instituto Brasileiro de Museus todos os esclarecimentos atinentes às irregularidades ora tratadas, tendo a lisura de sua conduta sido ratificada em processo administrativo tramitado naquele instituto; (ii) jamais foi cientificada acerca do presente processo em sua fase interna, sendo que sua citação por parte deste Tribunal somente se deu em 18/12/2019, já tendo transcorrido mais de 10 anos dos fatos supostamente irregulares, ocorrendo, portanto, a prescrição na cobrança da dívida; (iii) houve boa-fé de sua parte, já que não concorreu para a prática de qualquer ato de superfaturamento ou realização de despesas em itens não permitidos; (iv) as despesas efetuadas pelo Museu Imperial seriam pagas pela Sami após o recebimento das requisições formais, sem que houvesse participação decisória ou sem que a sociedade tivesse função fiscalizadora, sendo as despesas todas determinadas, autorizadas e requisitadas pela direção do Museu; (v) para sua responsabilização, deveria ser comprovada sua participação na irregularidade, vinculando-se os agentes que teriam participado e se beneficiado da irregularidade; e (vi) não auferiu qualquer benefício.
12.	Já a sra. Maria de Lourdes Parreiras Horta Barretto arguiu que: (i) houve a prescrição da suposta dívida, uma vez que as despesas teriam ocorrido até 31/12/2008, e a citação somente se deu no exercício de 2019; (ii) houve cerceamento de defesa, uma vez que a citação teria sido recebida no final de dezembro de 2019, época de recesso judicial, em que não foi possível acesso ao processo; (iii) houve inépcia da peça inicial, aliada a cerceamento de defesa, já que não teria sido incluída, desde o começo do processo, a responsabilização da Sami, para correta apuração das irregularidades; e (iv) não ocorreu qualquer repasse de recursos da União para a Sami, sendo que os recursos por esta arrecadados eram oriundos de atividades extraorçamentárias, e não finalísticas, sendo tais valores aplicados integralmente nas atividades de atendimento ao Museu Imperial.
III
13.	A SecexTCE, em instrução conclusiva, asseverou que, embora a maioria das alegações dos responsáveis não pudesse ser acatada, ocorreu a prescrição das pretensões punitiva e ressarcitória, uma vez que houve o transcurso de mais de cinco anos entre os atos praticados em 2010 e a emissão de pareceres jurídicos e a determinação para a instauração de processo de tomada de contas especial, ocorridos em 2016.
14.	Assim, a proposta da unidade técnica foi no sentido de acatar parcialmente as alegações de defesa apresentadas pela sra. Maria de Lourdes Parreiras Horta Barretto e pela Sociedade de Amigos do Museu Imperial e, no mérito, determinar o arquivamento dos presentes autos, nos termos do art. 1º da Lei 9.873/1999 c/c os arts. 169, inciso VI, e 212 do RITCU.
15.	O Parquet especializado manifestou-se de acordo com o encaminhamento da Secex/TCE, observando que, apesar de aquela proposta não ter se referido à Resolução TCU 344/2022, "o exame acerca da prescrição das pretensões punitiva e de ressarcimento no caso ora em tela, realizado pela unidade técnica com base nos ditames da Lei 9.873/1999, levou a conclusões que se adequam às disposições daquela novel resolução do Tribunal".
IV
16.	Ratifico o entendimento contido nos pareceres uniformes exarados pela SecexTCE e pelo MP/TCU, ainda que por fundamentos diversos.
17.	A manifestação da SecexTCE foi proferida antes da edição da Resolução TCU 344/2022, que passou a regulamentar, no âmbito desta Corte de Contas, a prescrição para o exercício das pretensões punitiva e ressarcitória.
18.	Em síntese, aquele normativo dispôs que a prescrição, nos processos de controle externo em curso neste Tribunal, observará o disposto na Lei 9.873/1999 e que prescrevem em cinco anos as pretensões punitiva e ressarcitória, contados dos termos iniciais nele indicados. Ademais, incide a prescrição intercorrente se o processo ficar paralisado por mais de três anos, pendente de julgamento ou despacho.
19.	Diante disso, passo a analisar a questão prejudicial ao exame de mérito, à luz do referido normativo regulamentar.
20.	Quanto ao termo inicial da contagem do prazo prescricional, o art. 4º prevê o seguinte:
	"Art. 4° O prazo de prescrição será contado:
	I - da data em que as contas deveriam ter sido prestadas, no caso de omissão de prestação de contas;
	II - da data da apresentação da prestação de contas ao órgão competente para a sua análise inicial;
	III - do recebimento da denúncia ou da representação pelo Tribunal ou pelos órgãos de controle interno, quanto às apurações decorrentes de processos dessa natureza;
	IV - da data do conhecimento da irregularidade ou do dano, quando constatados em fiscalização realizada pelo Tribunal, pelos órgãos de controle interno ou pelo próprio órgão ou entidade da Administração Pública onde ocorrer a irregularidade;
	V - do dia em que tiver cessado a permanência ou a continuidade, no caso de irregularidade permanente ou continuada."
21.	No que se refere às causas de interrupção da prescrição, o art. 5º dispõe:
	"Art. 5º A prescrição se interrompe:
	I - pela notificação, oitiva, citação ou audiência do responsável, inclusive por edital; 
	II - por qualquer ato inequívoco de apuração do fato;
	III - por qualquer ato inequívoco de tentativa de solução conciliatória; 
	IV - pela decisão condenatória recorrível.
	§ 1° A prescrição pode se interromper mais de uma vez por causas distintas ou por uma mesma causa desde que, por sua natureza, seja repetível no curso do processo.
	§ 2° Interrompida a prescrição, começa a correr novo prazo a partir do ato interruptivo.
	§ 3º Não interrompem a prescrição o pedido e concessão de vista dos autos, emissão de certidões, prestação de informações, juntada de procuração ou subestabelecimento e outros atos de instrução processual de mero seguimento do curso das apurações."
22.	No caso concreto, o termo inicial da contagem do prazo prescricional ocorreu em 31/12/2008, data em que cessaram as despesas impugnadas (art. 4º, inciso V) .
23.	Ademais, verificam-se, nos presentes autos, os seguintes principais eventos processuais interruptivos da prescrição, ocorridos tanto na fase interna quanto na fase externa desta TCE:
	a) instauração de Comissão de Processo Administrativo Disciplinar - em 30/7/2008 (peça 14, p. 1) ;
	b) relatório de sindicância emitido - em 14/11/2008 (peça 23) ;
	c) relatório de fiscalização da Controladoria-Geral da União - em 18/2/2009 (peça 27) ;
	d) emissão de parecer da Advocacia-Geral da União - em 25/3/2009 (peça 28) ;
	e) julgamento de processo administrativo disciplinar - em 22/12/2009 (peça 29) ;
	f) promoção de ação civil pública - em 3/9/2010 (peças 33-34) ;
	g) emissão de pareceres pela Advocacia-Geral da União - em 20/1/2016 e em 10/3/2016 (peças 35-36) ;
	h) determinação para instauração de TCE - em 22/3/2016 (peça 37) ;
	i) relatório final de TCE - em 5/4/2018 (peça 56) ;
	j) relatório da comissão de tomada de contas especial - em 20/9/2018 (peça 79) ;
	k) autuação do processo no TCU - em 2/5/2019; e
	l) citação dos responsáveis - em 18/12/2019 e em 19/12/2019 (peças 108, 109 e 111) .
24.	Diante destes fatos, constata-se a ocorrência da prescrição das pretensões ressarcitória e punitiva no presente processo, uma vez que, entre os eventos descritos nas alíneas "f" e "g" acima, transcorreram mais de cinco anos. Por conseguinte, deve o processo ora sob exame ser arquivado, sem julgamento de mérito, nos termos do art. 11 da mencionada Resolução 344/2022.
	Ante o exposto, voto no sentido de que o Tribunal adote o acórdão que ora submeto à deliberação deste Colegiado.
TCU, Sala das Sessões, em 28 de fevereiro de 2023.
BENJAMIN ZYMLER 
Relator